【裁判字號】    89,重上,30
【裁判日期】    900814
【裁判案由】    交還土地
【裁判全文】
臺灣高等法院臺中分院民事判決  八十九年度重上字第三○號
      上  訴  人    庚○○
      複  代理人    黃佩琳
      被上訴人      丙○○
      被上訴人      甲○○
      被上訴人      乙○○
      被上訴人      蕭金交
      被上訴人      丑  ○
      被上訴人      子○○
      被上訴人      壬○○
      被上訴人      卯○○
      被上訴人      巳○○
      被上訴人      辛○○○
      被上訴人      寅○○
      被上訴人      己○○
      被上訴人      癸○○
      被上訴人      丁○○
      被上訴人      李阿田
      被上訴人      辰○○
      被上訴人      戊○○
右當事人間交還土地事件，上訴人對於中華民國八十八年十二月一日臺灣臺中地方法
院八十七年重訴字第一六六號第一審判決提起上訴，本院判決如左：
      主      文
上訴駁回。
第二審訴訟費用由上訴人負擔。
      事實及理由
一、本件上訴人起訴主張：被上訴人分別向上訴人及共有人承租如原判決附表(一)所示
    之土地，兩造自民國八十二年一月一日起已合意依系爭土地七十六年申報地價年
    息百分之七計算租金，然被上訴人於繳納三期後，竟又自動降為百分之五點五給
    付租金，被上訴人均同意依百分之七計算租金，可從其等於八十四年六月一日送
    達予上訴人之第三一八四號存證信函中可得證明，惟卻未經上訴人及共有人之同
    意降為百分之五點五，上訴人拒絕接受，迄至八十五年七月一日止，被上訴人已
    積欠上訴人租金逾二年，上訴人受共有人之委託於八十五年九月十一日分別以存
    證信函通知被上訴人於函到七日後須依約繳租，惟其等均置之不理，上訴人乃於
    同年十月二日終止租約之意思表示，是兩造間已無租賃關係，被上訴人佔用上訴
    人土地不還，其等所提存之金額，上訴人已以存證信函通知被上訴人係以損害金
    之意思加以領取，並非收取租金之意思而受領，自難謂兩造間仍存有租賃法律關
    係，兩造間租賃契約既經上訴人終止，上訴人自得依租賃物返還請求權、及無權
    占有之法律關係請求返還如原判決附表(一)所示被上訴人丑○、辰○○所占用之建
    物，及本於租賃物返還請求權請求其他被上訴人拆除所占用之建物並將土地返還
    上訴人及其他共有人，及請求如判決附表(二)所示之租金，以及給付八十五年七月
    一日起至交還土地止，按原判決附表(三)所示每期之相當租金之損害金，並聲請願
    供擔保為假執行之宣告等語。原審駁回上訴人之訴，上訴人不服提起上訴，於本
    院聲明求為判決：(一)原判決廢棄。(二)被上訴人辰○○應將坐落在台中市○區○○
    段二０二之一八地號土地上如原判決附圖編號５所示面積二十四平方公尺、及同
    段二０二之一九地號土地如原判決附圖編號６ａ６ｂ，合計面積八二平方公尺之
    建物，被上訴人丑○應將同段二０二之二一如原判決附圖編號７ａ７ｂ面積四九
    平方公尺之建物交還上訴人及其共有人。(三)其餘之被上訴人應將其等分別所占用
    如原判決附圖各編號之建物拆除，並將土地交還予上訴人及其共有人。(四)被上訴
    人應分別給付上訴人及其共有人如原判決附表(二)之租金及自起訴狀繕本送達翌日
    起迄清償日止按年息百分之五計算之利息。(五)被上訴人應分別給付上訴人及其共
    有人自八十五年七月一日起迄交還土地止依原判決附表(三)所示每期相當租金之損
    害金給付上訴人及其共有人。(六)請准供擔保為假執行之宣告。
二、被上訴人則以：上訴人就系爭土地已於七十八年間以訴訟請求調整租金，足見被
    上訴人就租金之調整，並非樂意為之，而兩造於七十八年十月間以訴訟上和解之
    方式達成調整租金為按七十六年度申報地價年息百分之五．五之協議，依法上訴
    人並不得在之短短三年內，復請求調整租金，且調幅達三分之一之鉅，衡情被上
    訴人焉有同意之可能？且焉有可能無須透過訴訟，即能達到大幅調整租金之目的
    ？被上訴人所以自八十二年一月起至八十三年六月底止，共一年半即三期之期間
    （每半年一期），每期給付按七十六年度申報地價年息百分之七計算之金額（亦
    即比約定租金多出年息百分之一．五），乃因上訴人以系爭土地週邊之三條道路
    （即建成路、振興路及東光園道）因拓寬及新建，而須支付政府高額之受益費為
    由，一再向被上訴人要求補貼一些受益費，被上訴人見其確須支出不少之受益費
    ，亦於心不忍，乃同意三條道路分三期補貼，即一期一條，每期多給付百分之一
    ．五作為補貼，兩造間並無所謂調整租金之情事，詎上訴人竟引用八十四年六月
    一日第三一八四號存證信函內之片斷文句，妄為兩造已將租金從原來百分之五．
    五調漲為按年息百分之七計算之主張，實屬無據，又被上訴人因上訴人拒絕受領
    租金，而向法院依法提存，被上訴人並無積欠租金之事實，且被上訴人所提存之
    租金，上訴人均已領取，為其所不否認，足認上訴人已自認兩造間有租賃關係，
    否則其何能領取被上訴人所提存之租金，上訴人於八十一年下半年間持道路工程
    受益費單據要求被上訴人補貼工程受益費，完全與事後原審所調出之八十－八十
    三年度負擔工程受益費之查欠紀錄表相符，益見被上訴人多繳納之每期百分之一
    、五之金額係補賠上訴人工程受益費等語置辯。被上訴人於本院聲明求為：(一)上
    訴駁回。(二)如受不利判決願供擔保，請准免為假執行。
三、上訴人主張坐落如原判決附表(一)所示地號之土地為其與其他共有人所共有，其應
    有部分為四分之一，被上訴人建物占用之面積如原判決附表(一)關於建物面積欄所
    示一節，業據上訴人提出系爭土地之土地登記謄本為證，並為被上訴人所不爭執
    ，復經原審現場履勘並囑託臺中市中山地政地事務所測量屬實，製有勘驗筆錄及
    複丈成果圖各一份附卷足稽，堪信上訴人此部分主張為真實。惟上訴人主張兩造
    自八十二年一月一日起已合意依七十六年度申報地價年息百分之七計算租金，被
    上訴人竟於繳納三期後又自動降為百分之五點五給付租金，上訴人自得拒絕收受
    ，迄至八十五年七月一日止，被上訴人已積欠上訴人租金逾二年，上訴人已受共
    有人之委託以存證信函通知被上訴人須依約繳租，惟其等均置之不理，上訴人乃
    於同年十月二日終止租約，兩造間已無租賃關係一節，則為被上訴人所否認，並
    以被上訴人自八十二年一月起至八十三年六月止，每期給付上訴人按七十六年度
    申報地價年息百分之七計算之金額，係為補貼上訴人支付建成路、振興路及東光
    園道因拓寬及新建之工程受益費，並非同意調高租金為百分之七，被上訴人因上
    訴人嗣後拒絕受領租金，亦已向法院依法提存，被上訴人並無積欠租金之情事等
    語置辯，經查：
  (一)上訴人以被上訴人共同委託黃耀南律師於八十四年六月一日以台中郵局第三一八
    四號存證信函通知上訴人時，該存証信函中記載：「．．．本人等於八十二年一
    月至八十三年六月按以七十六年度申報地價年息百分之七支付租金．．．」等語
    ，而主張被上訴人已同意將租金從原來百分之五調高為按年息百分之七計算一節
    ，惟查依該存證信函中前後記載係：「．．．本人等並未同意調整為百分之七，
    至本人等於八十二年一月至八十三年六月按以七十六年度申報地價年息百分之七
    支付租金，係為補貼庚○○等人對於台中市○○路○○路東光園路三條道路之工
    程受益費征收之負擔，特予暫時同意支付三期（即每期半年，八十二年一月至八
    十三年六月止），詎知庚○○、林垂芳等人卻堅持八十三年七月後亦要按百分之
    七收取租金，顯為不合理要求，歉難同意，．．．」等語（見本院卷第九十一至
    九十三頁），綜觀該存証信函全文涵義，並非被上訴人同意於八十二年一月至八
    十三年六月間依七十六年度申報地價年息百分之七支付租金，而係不同意上訴人
    所提調整租金為申報地價年息百分之七，並進一步說明該期間內何以會支付申報
    地價年息百分之七金額，係為要補貼上訴人就台中市○○路、振興路、及東光園
    路三條道路之工程受益費征收之負擔，始同意八十二年一月至八十三年六月止每
    半年一期共三期之金額依申報地價年息百分之七給付，上訴人妄自曲解該存証信
    函文義，顯不足取。又由被上訴人丁○○代表其他承租人於八十五年十月七日通
    知上訴人之台中三十三支第一一一號存證信函更已明白表示：「．．．台端皆每
    半年六個月為一期前來收取租金到八十二年台端一再訴苦週邊三條道路拓寬與新
    建（振興路、建成路、東光園道）積欠政府鉅額受益費，台端一再要求補貼，因
    此吾等有惻隱之心以補貼三期為限以年息百分之七計算，致使有自八十二年一月
    至六月，八十二年七月至十二月及八十三年一月至六月等三期，補貼期限已過，
    吾等當回歸原來以百分之五點五計算繳納租金。」（見本院卷第九十四至九十五
    頁），益徵被上訴人並未同意以申報地價年息百分之七支付系爭土地之租金。再
    查系爭土地於八十一年度有繳納工程受益費一事，業據證人即上訴人大嫂林劉秀
    霞於原審証稱：「工程受益費七十三年有繳納，八十一年也繳了一些」等語甚明
    ，又經原審函臺中市政府查明：系爭土地確於八十年至八十三年度有積欠工程受
    益費等情屬實，有該府八十八年六月二十五日函附之負擔工程受益費查欠記錄表
    在卷可稽（見原審卷(三)第一六九至二０七頁），而由被上訴人提出之振興路段工
    程受益費計算表該受益費為七十四萬七千四百六十三元，共有人林垂芳未繳納之
    受益費為三十七萬三千七百三十九元，而建成路、東光園道之工程受益費為二十
    三萬六千七百六十五元，依系爭土地徵收工程受益費之時間與被上訴人上開補貼
    百分之一、五之時間又相吻合，且由被上訴人八十一年七月一日起至同年十二月
    三十一日止共半年之租金（未補貼百分之一、五）總計為四十一萬一千二百八十
    元，而八十二年一年一月一日起至同年六月三十一日止共半年之租金（補貼百分
    之一、五）總計為五十二萬七千零二十六元，二者相差為十一萬五千七百四十六
    元，將此差額乘三倍（三期）則為三十四萬七千二百三十八元，亦與上訴人上開
    積欠之工程受益費相差不遠，足見；被上訴人於八十二年一月一日起至八十三年
    六月三十日止多支付百分之一．五金額，確為補貼上訴人應繳納之工程受益費，
    並非同意調高租金所為之給付，因之；上訴人主張兩造已合意調高系爭土地租金
    為依申報地價年息百分之七云云，即非可採。
  (二)又上訴人以被上訴人自八十三年七月一日起之租金以百分之五、五計算，其拒絕
    接受，迄至八十五年七月一日止，被上訴人已積欠上訴人租金逾二年，其受共有
    人之委託於八十五年九月十一日已分別以存證信函通知被上訴人於函到七日後須
    依約繳租，被上訴人置之不理，其又於同年十月二日為終止租約之意思表示一節
    ，固據其提出上開郵局存証信函暨回証為証（見原審卷(一)第二十一至二三七頁）
    ，惟查兩造間既無合意調高系爭土地租金為依申報地價年息百分之七等情，已如
    上述，上訴人自八十四年一月一日起拒收租金，被上訴人即分別向原法院提存所
    以系爭土地申報地價年息百分之五點五提存租金，有被上訴人提出之提存書五十
    三件、國庫存款收款書五十件、及繳款書三十四件附於原卷可憑，並經本院調閱
    原法院八十四年度存字第八０五號、及八十五年度存字第二０、二六、二五三三
    、二五四０號提存卷查明屬實，上訴人於本院準備程序中亦自認被上訴人確有提
    存上開期間依申報地價年息百分之五計算之租金，且其對上開提存金均已領取完
    畢等情無訛，按被上訴人既已依原定租額提存，尚難認未依債務之本旨而為給付
    ，上訴人即無由以未繳納租金為由終止租約，被上訴人上開提存之租金，已生清
    償之效力，則上訴人上開以存証信函催告被上訴人繳租，並為終止租賃契約之行
    為，均不生任何效力，上訴人辯稱被上訴人未給付租金，其已終止租約，及其係
    以損害金之意思加以領取云云，均非可取。
四、綜上所述，被上訴人並未有積欠租金達二年以上之情事，兩造間之租賃關係仍屬
    存在，則上訴人本於無權占有法律關係請求被上訴人辰○○應將如原判決附圖編
    號５所示面積二十四平方公尺、及同段二０二之一九地號土地如原判決附圖編號
    ６ａ６ｂ，合計面積八二平方公尺之建物、被上訴人丑○應將同段二０二之二一
    如原判決附圖編號７ａ７ｂ面積四九平方公尺之建物交還上訴人及其共有人，及
    其餘之被上訴人應將其等分別所占用如原判決附圖各編號之建物拆除，並將土地
    交還予上訴人及其共有人，及給付上訴人及其他共有人如原判決附表(二)之租金，
    及自八十五年七月一日起迄交還土地止之損害金，均為無理由，其假執行之聲請
    亦失所依附，原審為上訴人敗訴之判決，及駁回假執行之聲請，並無不合，上訴
    意旨猶執詞指摘原判決不當，求予發棄改判，為無理由，應予駁回。
五、本案事實已臻明確，兩造其餘攻擊防禦方法，不足以影響本判決結果，爰不一一
    論述，併此敘明。
據上論結：本件上訴為無理由，依民事訴訟法第四百四十九條第一項、第七十八條判
決如主文。
中      華      民      國    九十      年      八      月    十四      日
~B1民事第四庭審判長法  官  黃斐君
~B2                法  官  張鑫城
~B3                法  官  張浴美
右為正本係照原本作成。
如對本判決上訴，須於收受判決送達後二十日內向本院提出上訴書狀，其未表明上訴
理由者，應於提出上訴後二十日內向本院提出上訴理由書（須按他造人數附具繕本）
，並繳納送達用雙掛號郵票拾份（每份參拾肆元）。
上訴時應提出委任律師或具有律師資格之人之委任狀；委任有律師資格者，另應附具
律師及格證書及釋明委任人與受任人有民事訴訟法第四百六十六條之一第一項但書或
第二項（詳附註）所定關係之釋明文書影本。
~B                書記官  郭振祥
中      華      民      國    九十     年      八       月      十六    日
附註：
民事訴訟法第四百六十六條之一（第一項、第二項）
對於第二審判決上訴，上訴人應委任律師為訴訟代理人。但上訴人或其法定代理人具
有律師資格者，不在此限。
上訴人之配偶、三親等內之血親、二親等內之姻親，或上訴人為法人、中央或地方機
關時，其所屬專任人員具有律師資格並經法院認為適當者，亦得為第三審訴訟代理人
。
                                                                        Ｈ


司法院資訊處製作；財團法人民間司法改革基金會備份。
